【裁判字號】    95,台上,411
【裁判日期】    950119
【裁判案由】    偽造文書
【裁判全文】
最高法院刑事判決              九十五年度台上字第四一一號
    上  訴  人  台灣高等法院台南分院檢察署檢察官
    上  訴  人
    即  被  告  甲○○
                        號8樓.
上列上訴人等因被告偽造文書案件，不服台灣高等法院台南分院
中華民國九十二年六月十二日第二審判決（九十二年度上訴字第
四二八號，起訴案號：台灣台南地方法院檢察署九十一年度偵字
第二八六○號），提起上訴，本院判決如下：
    主  文
原判決撤銷，發回台灣高等法院台南分院 。
    理  由
本件原判決認定：被告甲○○原係台南縣仁德鄉○○路一六六號
東信輕金屬股份有限公司（下稱東信公司）業務員，負責為東信
公司開發客戶、業務接洽及代收客戶貨款等業務，乃從事業務之
人。詎因投資股票急需資金，竟基於意圖為自己不法所有之概括
犯意，自民國八十七年十一月間起迄九十年十一月間，連續利用
其代收楓富機械股份有限公司（下稱楓富公司）、雍承有限公司
（下稱雍承公司）、大統帆布有限公司（下稱大統公司）、養樂
多汽車工業有限公司（下稱養樂多汽車公司）貨款之機會，將收
得業務上所持有之上開楓富等四家公司所簽發支付予東信公司之
短期貨款支票（票期為三十五天內）、現金或匯款，侵占入己（
時間、侵占金額，詳如原判決附表<下稱附表>一所示）；被告又
於不詳時、地，利用不知情之刻印社不詳姓名者偽刻「東信輕金
屬股份有限公司」印章二顆（四方章一顆、長條章一顆）及「楓
富機械股份有限公司」印章（四方章）一顆，並自八十八年十一
月間起，將偽刻之「東信公司」印章蓋於附表二所示之支票背面
，偽造東信公司之背書後，再存入不知情之高意清設於台灣中小
企業銀行東台南分行00000000000號活存帳戶中兌現
挪用而行使之，總計侵占新臺幣（下同）八千五百一十五萬二千
三百三十二元（起訴書所載金額為一億零九百二十五萬八千六百
三十八元，係含百分之五之現金折讓），足以生損害於東信公司
、楓富公司及附表二、（二）所示之付款銀行。被告為避免其挪
用公款之行為為東信公司發現，另以其不知情之妻高意清設於台
灣中小企業銀行東台南分行一七○九─六號帳戶之支票及向不知
情之友人魏文龍、許凱士、鄒一興、高緣瑜（即其妻高意清之二
姊）分別借得之中國農民銀行開元分行六○二○七─九號帳戶、
華南商業銀行嘉南分行000000000號帳戶、台南市第七
信用合作社富強分行○九○八七─六○號帳戶及第一商業銀行西
螺分行○二二六四九號帳戶支票，簽發較楓富等四家公司原付款
支票票期延遲約六十天之支票，用以繳回東信公司銷帳，再設法
籌錢存入該帳戶內以供東信公司兌現支票。其後因被告投資股票
失利及家庭負擔沉重，無資力再兌現支票，乃自九十年九月間起
，經由報紙分類廣告，在台中市分向二名姓名年籍不詳之成年男
子以每張八千元至一萬二千元不等之代價，購得如附表三所示之
十張業已填妥發票人，無法兌現之空白支票（俗稱芭樂票），自
行填載票面金額後繳回東信公司銷帳，並於附表三編號一、四、
五號支票背面，以上開偽刻之「楓富公司」印章蓋於其上，偽造
楓富公司之背書後（詳如附表二、（二）所示），交付東信公司
核帳而行使，足以生損害於東信公司及楓富公司。嗣於九十一年
一月九日，因被告交付東信公司之附表三編號一所示之支票經提
示後不獲兌現，始向東信公司供出上情，而迄今尚未返還代收之
楓富公司貨款一千四百四十五萬二千七百元、養樂多汽車公司貨
款二十萬元、雍承公司貨款四十六萬九千五百元（均含百分之五
之現金折讓）等情。因而撤銷第一審之科刑判決，依牽連犯之例
（與行使偽造私文書相牽連）從一重改判仍論處被告以連續意圖
為自己不法之所有，而侵占對於業務上所持有之物罪刑（處有期
徒刑壹年），固非無見。
惟查：（一）審理事實之法院，對於案內一切證據，除認為不必
要者外，均應詳為調查，然後基於調查所得之心證以為判斷之基
礎，如未經調查即遽行判決，難謂無應於審判期日調查之證據未
予調查之違法。原判決既認被告為避免其挪用款項之行為為東信
公司發現，乃以其妻高意清申領之支票及向不知情之友人魏文龍
、許凱士、鄒一興、高緣瑜等人借用支票，用以簽發較楓富等四
家公司原付款票期延後約六十天之支票，繳回東信公司銷帳等情
；然稽之卷內資料，鄒一興所簽發以台南市第七信用合作社富強
分行為付款人，九十一年二月九日期，面額十五萬元之支票一紙
，其上記載受款人「雍承有限公司」（即俗稱之抬頭支票），屆
期經提示不獲兌現，有該紙支票正面及退票理由單影本可稽（見
偵查卷第一八六頁）。依票據法第一百四十四條準用第三十條第
一項規定，應由該指定受款人「雍承有限公司」為背書轉讓。然
依原判決認定之事實，本件支票似已無由「雍承有限公司」為背
書轉讓之可能，則被告於借得系爭支票後，如何再行背書轉讓與
東信公司入帳，屆期持以提示而退票？究竟被告有無偽造「雍承
有限公司」之印章，蓋用偽印文以為背書？並非無疑。又被告使
用其妻高意清申領之支票，及向友人魏文龍、許凱士借用簽發之
支票（見偵查卷第一八四、一八五、一八七頁），雖未指定受款
人，惟原判決既認定均係作為被告收取楓富等四家公司之貨款，
再轉交與東信公司銷帳之用，則依商場交易習慣，倘楓富等四家
公司未在該等支票（即俗稱之客票）上為背書以資證明係屬何家
公司之貨款，東信公司如何同意收受並銷帳？被告對此有無偽造
印章並蓋用偽印文以為背書？亦堪研求。凡此，原審未遑調查釐
清，並為相當論述，遽行判決，自嫌調查職權未盡，併有理由欠
備之違法。（二）依原判決認定之事實，被告因行使偽造私文書
牽連觸犯侵占罪，其偽造東信公司、楓富公司之印章，及蓋用偽
印文於支票背面上為背書行為，係屬偽造私文書行為之一部，不
另構成偽造印章、印文之罪；原判決卻謂「被告偽造印章之行為
應為高度之偽造印文行為所吸收」，亦欠允洽。以上或為檢察官
上訴意旨所指摘，或為本院得依職權調查之事項，應認原判決有
撤銷發回更審之原因。
據上論結，應依刑事訴訟法第三百九十七條、第四百零一條，判
決如主文。
中    華    民    國  九十五  年    一    月   十九   日
                      最高法院刑事第七庭
                          審判長法官  呂  潮  澤
                                法官  吳  昆  仁
                                法官  孫  增  同
                                法官  趙  文  淵
                                法官  吳      燦
      本件正本證明與原本無異
                                      書  記  官
中    華    民    國  九十五  年    一    月  二十三  日
                                                      Ｑ


司法院資訊處製作；財團法人民間司法改革基金會備份。
